臺灣高雄地方法院民事判決　九十年度簡上字第三八八號
　　上　訴　人　乙○○○
　　訴訟代理人　丙○
　　被上訴人　　財政部國有財產局台灣南區辦事處
　　法定代理人　甲○○
　　訴訟代理人　丁○○
右當事人間請求返還不當得利事件，上訴人對於中華民國九十年九月十八日本院高雄
簡易庭九十年度雄簡字第一九八二號第一審判決提起上訴，本院判決如左：
    主      文
原判決命上訴人給付部分超過新台幣壹拾陸萬柒仟伍佰伍拾陸元及如附表所示之利息
部分，暨該該部分假執行之宣告與訴訟費用之裁判均廢棄。
右廢棄部分被上訴人在第一審之訴及假執行之聲請均駁回。
上訴人其餘上訴駁回。
第一、二審訴訟費用由被上訴人負擔十分之四，餘由上訴人負擔。
    事      實      及      理      由
一、上訴人除與原審判決書所載者相同茲予引用外，另補稱：我於民國八十年間即無
    權占用原告管理坐落高雄市○鎮區○○段第一二五四地號土地（下稱：系爭土地
    ），面積為四十一平方公尺，惟本件請求相當租金之不當得利，其請求權消滅時
    效，應是五年，被上訴人請求已超過五年，故其請求自無理由等語。並聲明：
    (一)原判決廢棄；(二)被上訴人原審之訴駁回；(三)第一、二審訴訟費用由被上訴人負
    擔。
    被上訴人除與原審判決書所載者相同茲予引用外，另補稱：被上訴人本件係依不
    當得利而請求，其請求權時效應為十五年而非五年等語。並聲明：(一)請求駁回上
    訴；(二)第二審訴訟費用均由上訴人負擔。
二、被上訴人主張系爭土地係國有土地，管理機關為財政部國有財產局，為上訴人所
    不爭執。按國有財產撥給各地國家機關使用者，名義上雖仍為國有，實際上即為
    使用機關行使所有人之權利，故本院對於是類財產，向准由管領機關起訴，代國
    家主張所有權人之權利（最高法院五十一年度台上字第二六八○號判例參照），
    系爭土地管理機關係財政部國有財產局，被上訴人為該局之台灣南區辦事處，亦
    即被上訴人為政府機關之分支機關，就其業務範圍內之事項涉訟時，自有當事人
    能力（同院五十一年度台上字第二七七二號判例參照），亦併敘明。
三、又被上訴人主張上訴人自八十年起無權占用系爭土地面積四十一平方公尺之事實
    ，復為上訴人自認：「占有的面積是四十一平方公尺是我在使用中。我是在八十
    年間開始使用」（見本院九十一年一月二十三日言詞辯論筆錄）、「（問：占用
    該筆土地有無法律上權利？）我沒有向被上訴人承租，也沒有買該筆土地，也沒
    有設定地上權，也沒有其他權利使用。」（見本院九十年十一月二十六日準備程
    序筆錄）等語，可信被上訴人此主張為實在。
四、次按「無法律上之原因而受利益，致他人受損害者，應返還其利益。」、「不當
    得利之受領人，除返還其所受之利益外，如本於該利益更有所取得者，並應返還
    。但依其利益之性質或其他情形不能返還者，應償還其價額。」民法第一百七十
    九條前段、第一百八十一條分別定有明文。本件上訴人無權占有使用被上訴人管
    理之系爭土地，上訴人因此受有系爭土地「使用收益」之利益，致國家之所有權
    歸屬受有損害，故依前所述被上訴人自得請求上訴人返還其所受之利益，惟該「
    使用收益」之利益本身，依其性質不能返還，是依上開民法第一百八十一條但書
    規定，上訴人自應返還「使用收益」之價額，即上訴人使用收益系爭土地所節省
    費用之支出，亦即相當於使用系爭土地所節省租金支出之利益。又租金之請求權
    因五年間不行使而消滅，民法第一百二十六條亦定有明文，上開使用他人土地受
    有相當租金節省之利益，其雖非租金，然性質仍與租金相當，故該給付請求權，
    亦應類推適用民上開民法第一百二十六條之規定，因五年不行使而消滅，是上訴
    人為五年短期時效之抗辯，為有理由，被上訴人主張應適用十五年時效云云，並
    無可採。從而，本件應自被上訴人請求最後之年月份即八十九年十二月，向前追
    溯五年即自八十五年一月起算，茲就本件計算標準、計算式及有關法定遲延利息
    部分說明如下：
    (一)按基地租金，依土地法第一百零五條準用同法第九十七條規定，以不超過該土
      地申報價額年息百分之十為限；而該條所謂土地價額，依同法施行法第二十五
      條規定，係指法定地價；又所謂法定地價，依土地法第一百四十八條規定，係
      指土地所有人依該法規定所申報之地價而言。經查：
      系爭土地八十五年一月至八十六年六月之申報地價為每平方公尺新台幣（下
        同）一萬六千元；八十六年七月至八十九年六月之申報地價為每平方公尺一
        萬六千五百元、八十九年七月起申報地價為每平方公尺一萬六千五百元，有
        被上訴人提出為上訴人所不爭執之原審卷第六十六頁之地價謄本可資證明。
      系爭土地附近為住家，附近有前鎮車站、鎮南宮，車站後街出來接擴建路，
        擴建路上有攤販，且上訴人占用系爭土地係供住家之用，經上訴人陳明在卷
        ，復為被上訴所不爭執，可信上訴人之陳述為實在；本院審酌上開基地之位
        置、工商業繁榮之程度及被告利用土地之經濟價值，另依原審卷存第五十三
        頁之八十二年四月二十三日台八十二財字第一一一五三號函謂「國有土地出
        租基地，自民國八十二年七月一日起，一律依照土地申報地價年息百分之五
        計收租金」等語，認被上訴人主張上訴人無權占用系爭土地受有相當租金之
        利益，以系爭土地申報價額年息百分之五為適當。故計算式為：每年相當租
        金之利益＝申報地價×５％×占用面積×占用期間，即：
        (1)(甲)八十五年一月至八十六年六月，計十八個月：四萬九千二百元
            （16000×5%×41㎡×18/12=49200，小數點以下四捨五入）
          (乙)八十六年七月至八十六年八月，計二個月：五千六百三十六元
           （16500×5%×41㎡×2/12=5638，小數點以下四捨五入），惟此部分被
            上訴人僅請五千六百三十六元，有原審第十頁兩造不爭執之補償鑑計算
            表可證，依民事訴訟法第四百三十六條之一第三項準用同第四百六十三
            條，依第四百六十三條準用第三百八十八條規定「除別有規定外，法院
            不得就當事人未聲明之事項為判決。」，本院僅能就其聲明之範圍內即
            五千六百三十六元准許之。
          (丙)綜上，合計為五萬四千八百三十六元。
        (2)八十六年九月至八十七年五月，計九個月：二萬五千三百六十二元
          （16500×5%×41㎡×9/12=25369，小數點以下四捨五入），惟此部分被
          上訴人僅請求二萬五千三百六十二元，同上開(一)之(1)(乙)說明，本院僅能就
          其聲明之範圍內即二萬五千三百六十二元准許之。
        (3)八十七年六月至八十七年十一月，計六個月：一萬六千九百零八元
          （16500×5%×41㎡×6/12=16913，小數點以下四捨五入），惟此部分被
          上訴人僅請求一萬六千九百零八元，同上開(一)之(1)(乙)說明，本院僅能就其
          聲明之範圍內即一萬六千九百零八元准許之。
        (4)八十七年十二月至八十八年九月，計十個月：二萬八千一百八十元
          （16500×5%×41㎡×10/12=28188，小數點以下四捨五入），惟此部分被
          上訴人僅請求二萬八千一百八十元，同上開(一)之(1)(乙)說明，本院僅能就其
          聲明之範圍內即二萬八千一百八十元准許之。
        (5)八十八年十月至八十八年十二月，計三個月：八千四百五十四元
          （16500×5%×41㎡×3/12=8456，小數點以下四捨五入），惟此部分被上
          訴人僅請求八千四百五十四元，同上開(一)之(1)(乙)說明，本院僅能就其聲明
          之範圍內即八千四百五十四元准許之。
        (6)八十九年一月至八十九年六月，計六個月：一萬六千九百零八元
          （16500×5%×41㎡×6/12=16912，小數點以下四捨五入），惟此部分被
          上訴人僅請求一萬六千九百零八元，同上開(一)之(1)(乙)說明，本院僅能就其
          聲明之範圍內即一萬六千九百零八元准許之。
        (7)八十九年七月至八十九年十二月，計六個月：一萬六千九百零八元
          （16500×5%×41㎡×6/12=16912，小數點以下四捨五入），惟此部分被
          上訴人僅請求一萬六千九百零八元，同上開(一)之(1)(乙)說明，本院僅能就其
          聲明之範圍內即一萬六千九百零八元准許之。
    (二)按「時效完成後，債務人得拒絕給付。」、「給付無確定期限者，債務人於債
      權人得請求給付時，經其催告而未為給付，自受催告時起，負遲延責任。．．
      前項催告定有期限者，債務人自期限屆滿時起負遲延責任。」、「遲延之債務
      ，以支付金錢為標的者，債權人得請求依法定利率計算之遲延利息。」民法第
      二百二十九條第二、三項、第二百三十三條第一項前段分別定有明文。經查，
      就上開四之(一)有關(1)(2)(3)(4)(5)(6)(7)部分，被上訴人曾催告上訴人給付並分別定
      期間為八十六年十月三十一日、八十七年七月三十一日、八十八年一月三十一
      日、八十八年十一月三十日、八十九年三月三十一日、八十九年八月三十一日
      及九十年二月二十八日，有原審卷存第十至十六頁兩造不爭執之補償金計算表
      七件可稽，雖上開四之(一)(1)部分，被上訴人催告之金額十五萬一千三百六十四
      元，逾五萬四千八百三十六元部分即九萬六千五百二十八元部分，因上訴人為
      時效抗辯，故依上開民法第一百四十四條第一項規定，上訴人就此既得拒絕給
      付，自不生給付遲延而有法定遲延利息之情事，此被上訴人此部分之催告，即
      屬「過大催告」，依最高法院七十年度台上字第三一五九號判例意旨「債權人
      就買賣價金所為之過大催告，僅該超過部分不生效力，尚難謂就債務人應給付
      部分亦不生催告之效力。」，應認上訴人應給付之五萬四千八百三十六元部分
      亦生催告之效力。從而，被上訴人請求上開四之(一)(1)(2)(3)(4)(5)(6)自上開期滿之
      翌日起，另四之(一)(7)自支付命令送達翌日起（即九十年六月十九日，支付命令
      於九十年六月十八日送達於上訴人，有原審第三十一頁卷存之送達證書可證）
      ，均至清償日止，按年息百分之五計算之利息，亦即各自附表利息起算日起，
      均至清償日止，按年息百分之五計算之法定遲延利息，即有理由。
五、綜上，被上訴人依不當得利法律關係，請求上訴人給付十六萬七千五百五十六元
    及如附表所示之利息部分，為有理由，應予准許，逾此部分，即無理由，應予駁
    回。原審就超過上開應准許部分，為被上訴人勝訴之判決，並為假執行之宣告，
    自有未洽，上訴意旨就此部分指摘原判決不當，求予廢棄，為有理由；至於上開
    應予准許部分，原審判命上訴人給付，並為假執行之宣告，核無違誤，上訴意旨
    就此部分指摘原判決不當，求予廢棄，為無理由，應駁回其上訴。
六、據上論結，本件上訴為一部有理由，一部無理由，依民事訴訟法第四百三十六條
    之一第三項、第四百四十九條第一項、第四百五十條、第七十九條但書，判決如
    主文。
中　　　華　　　民　　　國　　九十一　　年　　　二　　　月　　  七  　　日
                              臺灣高雄地方法院民事第二庭
~B審判長法官　吳進寶
~B法　　　官　蘇姿月
~B法　　　官　曾吉雄
右為正本係照原本作成。
本判決不得上訴。
中　　　華　　　民　　　國　　九十一　　年　　　二　　　月　　  七  　　日
~B法院書記官　林國龍
~F0
~T48
附　表 :
┌─────────┬───────────────┬──────┐
│金              額│利　　息     起   　算   　日 │利        率│
│ ( 新　台　幣)    │                              │            │
├─────────┼───────────────┼──────┤
│五萬四千八百三十六│自八十六年十一月一日起至清償日│均為年息百分│
│元                │止  　　　　                  │之五計算    │
├─────────┼───────────────┤            │
│二萬五千三百六十二│自八十七年八月一日起至清償日止│            │
│元　  　　　　　　│  　　　　                    │            │
├─────────┼───────────────┤            │
│一萬六千九百零八元│自八十八年二月一日起至清償日止│            │
├─────────┼───────────────┤            │
│二萬八千一百八十元│自八十八年十二月一日起至清償日│            │
│                  │止                            │            │
├─────────┼───────────────┤            │
│  八千四百五十四元│自八十九年四月一日起至清償日止│            │
├─────────┼───────────────┤            │
│一萬六千九百零八元│自八十九年九月一日起至清償日止│            │
├─────────┼───────────────┤            │
│一萬六千九百零八元│自八十九年六月十九日起至清償日│            │
│　  　　　　　　　│止            　　　　　　　　│            │
└─────────┴───────────────┴──────┘
